臺灣高等法院刑事判決　　　　　　　94年度上更(二)字第49號
上　訴　人
即　被　告　辛○○○
上　訴　人
即　被　告　丙○○
共　　　同
選任辯護人　俞兆年　律師
　　　　　　連復淇　律師
上列上訴人因重利案件，不服台灣台北地方法院88年度訴字第7
號，中華民國88年4月29日第一審判決（起訴案號：台灣台北地
方法院檢察署87年度偵字第22394號），提起上訴，判決後，經
最高法院第二次發回更審，本院判決如下：
    主  文
原判決關於辛○○○、丙○○部分撤銷。
辛○○○、丙○○共同連續乘他人急迫貸以金錢，而取得與原本
顯不相當之重利，各處有期徒刑肆月，如易科罰金均以佰元折
算壹日。
    事  實
一、辛○○○、丙○○二人曾共同於民國（下同）79年起至85年
    間，犯常業重利罪，經臺灣臺北地方法院85年訴字第1286號
    案件，各判處有期徒刑八月，均緩刑二年確定，惟二人均不
    知悔改，竟意圖取得與原本顯不相當之重利之犯意聯絡，並
    基於概括之犯意，自八十七年元月中旬某日起，各出資新臺
    幣（下同）七十五萬元，經營小額貸款高利借貸業務，自同
    年元月底起承租臺北市○○○路○段一一八號五樓之Ａ為辦
    公室，以00000000電話號碼，作為對外聯絡工具，
    辛○○○、丙○○二人先後於同年二月二日及十四日，乘戊○○因經商急迫需資金週轉之機會，分別貸與二十萬元、十
    萬元，收取每一萬元月息三千元，每十天給付利息一次，收
    取與原本顯不相當之重利，戊○○除交付現金付息外，亦交
    付其夫癸○○之支票予辛○○○、丙○○，至八十七年十月
    間止，以此方式自戊○○處獲取七十二萬六千元之高利。嗣
    於同年十月二十日下午二時許，為警在上址查獲，並扣得渠
    等所有如附表所示之物。
二、案經戊○○訴由臺北市政府警察局中正第一分局，送請臺灣
    臺北地方法院檢察署檢察官偵查起訴。
    理  由
一、訊據被告辛○○○、丙○○二人均矢口否認有右揭事實之犯
    行，均辯稱伊等單純從事代書業務，並未曾招攬急迫需要金
    錢之不特定人貸與金錢，戊○○前來借款之理由為要介紹台
    鳳公司與高速鐵路間之一筆土地買賣，需一筆交際費，如果
    土地介紹不成，會將錢還給伊等，如介紹成功，則一起分佣
    金，戊○○可自行決定借款與否，並無急迫之情事，且借款
    與戊○○並未約定利息，戊○○只是不想支票兌現，才提出
    本件告訴，而伊等警訊筆錄為同一警員所抄寫，並非一問一
    答，警員說如果不簽字，即不讓伊等回家，伊等不堪長期折
    磨，只好簽字，筆錄內容與事實不符云云，然查辛○○○、
    丙○○二人關於前揭重利之犯行，業據渠二人於警訊中坦承
    在卷，並經同案被害人戊○○指述因急需週轉不得已告貸等
    情綦詳，且有調查報告、現場圖、臺北市政府警察局中正第
    一分局八十七年十月二十二日（八七）北市警中正一分刑聖
    字第八七六二一０五二二０號函、搜索扣押證明筆錄在卷可
    稽。又辛○○○、丙○○二人之警訊筆錄，固為同一警員所
    製作，且所訊問之內容幾乎相同，然既為同一人訊問，依人
    之慣性，其所問內容相同，為吾人生活經驗之可得，並不足
    為被告辛○○○、丙○○二人有利之證明，再證人即警員黃
    俊聖於本院證稱筆錄係根據被告之回答所記載，沒有不自由
    陳述之情形，訊問時辦公室是開放空間，其他報案民眾都可
    看到，不可能有刑求逼供之情形，其不認識被告，不可能陷
    害被告，被告二人當時作筆錄時均有承認重利等，是被告二
    人所稱其二人於警訊時為不自由之陳述，自無可採，再觀之
    經被告等辨識無訛卷附被告辛○○○、丙○○二人之存摺影
    本，確有戊○○之借還款情形，足證渠二人確有貸與他人金
    錢收取利息之情事，益證被害人戊○○之指述非虛，又被告
    二人自七十九年至八十五年間曾犯常業重利罪，經臺灣臺北
    地方法院判處罪刑確定，此有臺灣臺北地方法院八十五年訴
    字第一二八六號判決影本附卷可稽，再參以戊○○之指述，
    亦證被告二人於警訊所為供述，係為真實。又戊○○如非需
    款孔急，如何願意每一萬元以月息三千元之重利，向辛○○○、丙○○二人借貸款項，證人戊○○自向被告借款二十萬
    元、十萬元起，至八十七年十月間止，竟繳息累計有七十二
    萬六千元之高利，已足見渠等收取高額利息之情形，被告二
    人上開所辯云云，純係卸責之詞，委無足採，被告辛○○○
    、丙○○二人之犯行，均堪予認定。
二、被告二人乘被害人急迫需錢之際貸予款項，而取得與原本不
    相當之重利，核其所為，係犯刑法第三百四十四條之重利罪
    ，又本件傳喚之依卷附之票據之發票人即證人甲○○稱借錢
    及付息之詳情忘記了等，證人即卷附之票據之發票人己○○
    （現改名為張柔華）稱其曾透過其母親向被告借過錢五萬元
    ，我母親說利息一千多，被告與我母親認識，利息部分就沒
    有拿等，證人即卷附之票據之發票人庚○○稱一次借多少，
    因那麼久忘記了，我向被告借錢時，被告說不用利息，我說
    要，我總共借了二十幾萬元，利息大約四千多元，四千多元
    之利息是多久的利息，那麼多年了，我記不起來等，上開卷
    附票據之發票人等均未能證述被告有何乘其急迫需錢之際貸
    予款項，而取得與原本不相當之重利之情事，是卷附之票據
    ，除被害人戊○○之夫癸○○之票據外，均無從證明被告有
    該部分之重利行為，另證人乙○○稱其跟被告往來時間蠻長
    的，基於他的幫忙，我每次需要不等，有錢進來再還他，有
    關利息無法做正確之回答等，證人壬○○稱其票是其跟一個
    朋友林行健往來，我沒有向被告借錢，可能是林行健跟他有
    往來等，亦無從證明被告有何重利之行為，起訴書亦僅起訴
    被害人戊○○告訴之部分，是除被害人戊○○部分外，不另
    為處理，被告二人借錢與告訴人一人，以收取重利，尚無證
    據證明被告二人曾借貸其他人並收取重利，是被告並無反覆
    犯重利罪為其謀生職業情節，尚不能論以刑法第三百四十五
    條之常業重利罪，起訴法條尚有未洽，應予變更。被告二人
    間有犯意之聯絡及行為之分擔，皆為共同正犯。又被告等先
    後二次犯行，時間密接，又犯構成要件相同之罪名，顯係基
    於概括之犯意，為連續犯，依刑法第五十六條規定以一罪論
    ，並加重其刑。被告等行為後刑法第四十一條於九十年一月
    十二日修正生效，犯最重本刑為五年以下有期徒刑之罪，而
    受六個月以下有期徒刑或拘役之宣告亦得易科罰金，比較新
    舊法，新法有利於被告，自應依新法裁判爰諭知易科罰金之
    折算標準。
三、原審就被告辛○○○、丙○○二人部分予以論罪科刑，固非
    無見；惟查庚○○、丁○○、己○○、甲○○、李喬木、壬○○、乙○○等人，或開立支票交付被告辛○○○、丙○○
    二人，或在被告辛○○○、丙○○二人之存摺上有記載為入
    款之人，被告辛○○○、丙○○二人固供稱彼等係向渠二人
    借款之人，但被告辛○○○、丙○○二人皆否認有對此人等
    收取重利。借款人亦表示借款之情形已忘記，或並未陳明被
    告有何重利之行為，自難因彼等向被告二人借款，即認被告
    辛○○○、丙○○二人對此部分亦涉犯重利罪，原判決認被
    告二人借款予庚○○、丁○○、己○○、甲○○、李喬木、
    壬○○、乙○○等人，亦涉犯重利罪，已有未洽，又被告二
    人尚無積極之事證足以證明有以此恃以為生之情形，原審論
    被告為常業重利罪，亦有未合，被告辛○○○、丙○○提起
    上訴，仍執陳詞，否認犯罪，固無可採，惟原判決關於辛○○○、丙○○部分既有可議，應予撤銷改判，審酌被告辛○○○、丙○○八十五年間犯常業重利罪，渠二人竟不知悔改
    ，再犯本件之重利罪，及渠等犯罪動機、目的、手段、品行
    、智識程度、犯罪所得、所生危害，犯後均飾詞狡辯，不知
    悔悟之態度等一切情狀；分別量處如主文第二項所示之刑，
    並諭知易科罰金之折算標準。扣案如附表所示之物，固為被
    告辛○○○、丙○○二人所有之物，但不能證明係供犯罪所
    用或因犯本罪所得之物，故不予宣告沒收。
據上論斷，應依刑事訴訟法第369條第1項前段、第364條、第300
條、第299條第1項前段，刑法第2條第1項前段、第28條、第56條
、第344條、第41條第1項，罰金罰鍰提高標準條例第1條前段、
第2條判決如主文。
本案經檢察官洪泰文到庭執行職務。
中　　華　　民　　國　　94　　年　　12　　月　　20　　日
                  刑事第十庭  審判長法  官  陳正雄
                                    法  官  黃金富
                                    法  官  許宗和
以上正本證明與原本無異。
檢察官如不服本判決，應於收受送達後十日內向本院提出上訴書
狀，其未敘述上訴之理由者並得於提起上訴後十日內向本院補提
理由書（均須按他造當事人之人數附繕本）。
被告不得上訴。
                                    書記官  沈秀容
中　　華　　民　　國　　94　　年　　12　　月　　26　　日
附錄：本案論罪科刑法條
中華民國刑法第344條重利罪
乘他人急迫、輕率或無經驗貸以金錢或其他物品，而取得與原本顯不相當
之重利者，處一年以下有期徒刑、拘役或科或併科 1000 元以下罰金。
附表：
┌──┬─────────┬───┬────┬────────┐
│編號│名              稱│數  量│所有人  │備            註│
├──┼─────────┼───┼────┼────────┤
│  一│臺灣銀行存摺      │肆本  │丙○○  │                │
├──┼─────────┼───┼────┼────────┤
│  二│臺灣銀行代收票據紀│貳本  │丙○○  │                │
│    │錄簿              │      │        │                │
├──┼─────────┼───┼────┼────────┤
│  三│臺灣銀行存摺      │壹本  │丙○○  │原本已發還被告，│
│    │                  │      │        │影本附卷        │
├──┼─────────┼───┼────┼────────┤
│  四│合作金庫存摺      │壹本  │辛○○○│同右            │
├──┼─────────┼───┼────┼────────┤
│  五│臺灣銀行存摺      │肆本  │辛○○○│其中一本已發還被│
│    │                  │      │        │告，影本附卷    │
├──┼─────────┼───┼────┼────────┤
│  六│華信銀行存摺      │壹本  │辛○○○│原本已發還被告，│
│    │                  │      │        │影本附卷        │
├──┼─────────┼───┼────┼────────┤
│  七│臺灣銀行代收票據紀│壹本  │辛○○○│                │
│    │錄簿              │      │        │                │
├──┼─────────┼───┼────┼────────┤
│  八│客戶聯絡簿        │壹本  │丙○○  │                │
├──┼─────────┼───┼────┼────────┤
│  九│庚○○簽發之臺北市│貳張  │丙○○  │票號：QL0000000 │
│    │一信支票          │      │辛○○○│      QL0000000 │
├──┼─────────┼───┼────┼────────┤
│  十│丁○○簽發第一商業│壹張  │同右    │票號：MA0000000 │
│    │銀行支票          │      │        │                │
├──┼─────────┼───┼────┼────────┤
│十一│己○○簽發基隆郵局│壹張  │同右    │票號：F0000000  │
│    │支票              │      │        │                │
├──┼─────────┼───┼────┼────────┤
│十二│甲○○簽發臺北市第│貳張  │同右    │票號：CH0000000 │
│    │五信用合作社支票  │      │        │      CH0000000 │
├──┼─────────┼───┼────┼────────┤
│十三│和政實業有限公司簽│壹張  │同右    │票號：ZB0000000 │
│    │發華南商銀支票    │      │        │                │
├──┼─────────┼───┼────┼────────┤
│十四│癸○○簽發臺灣銀行│貳張  │同右    │票號：AC0000000 │
│    │支票              │      │        │      AC0000000 │
└──┴─────────┴───┴────┴────────┘
